【裁判字號】    97,訴,104
【裁判日期】    980504
【裁判案由】    撤銷贈與等
【裁判全文】
臺灣臺東地方法院民事判決               97年度訴字第104號
原      告  華南商業銀行股份有限公司
法定代理人  甲○○
訴訟代理人  乙○○
被      告  丙○○
            丁○○
            戊○○
共      同
訴訟代理人  邱聰安律師
上列當事人間請求塗銷不動產移轉登記事件，本院於民國98年4
月20日言詞辯論終結，判決如下：
    主      文
被告戊○○與被告丙○○、丁○○間就坐落臺東縣卑南鄉○○段
七五三七─八地號，面積一二七平方公尺，權利範圍全部之土地
及其上門牌臺東縣卑南鄉○○路五○四巷二十三號之建物，於民
國九十六年九月五日所為之贈與行為及於民國九十六年九月二十
日所為之所有權移轉行為，均應予撤銷。
被告丙○○、丁○○應就前項不動產所有權移轉登記予以塗銷。
訴訟費用新臺幣壹萬參仟零柒拾捌元由被告負擔。
    事實及理由
一、按訴狀送達後，原告不得將原訴變更或追加他訴，但經被告
    同意者，不在此限，民事訴訟法第255條第1項第1款定有明
    文。本件原告原起訴請求：(1)被告丙○○、丁○○及戊○○
    就坐落臺東縣卑南鄉○○段7537-8地號，面積127平方公尺
    ，權利範圍全部之土地及其上門牌臺東縣卑南鄉○○路504
    巷23號之建物（下稱系爭不動產），於民國96年9月5日所為
    贈與行為及於96年9月20日以贈與為原因所為之所有權移轉
    行為應予撤銷，回復原狀。(2)被告戊○○就系爭不動產經臺
    東地政事務所於96年9月20日以買賣為原因所為之所有權移
    轉登記應予塗銷。嗣於98年2月10日言詞辯論期日變更請求
    為：(1)被告丙○○、丁○○、戊○○間就系爭不動產，於96
    年9月5日所為贈與行為及於96年9月20日以贈與為原因所為
    之所有權移轉行為應予撤銷。(2)被告丙○○、丁○○應將臺
    東地政事務所於96年9月20日就系爭不動產以買賣為原因所
    為之所有權移轉登記予以塗銷。原告上開聲明之變更，業經
    被告同意（見卷第151頁），揆諸前揭說明，自應准許，合
    先敘明。
二、原告主張：訴外人劉頂南即聖安娜食品行於95年3月27日邀
    同被告戊○○及訴外人李素卿、吳添有為連帶保證人，與原
    告簽訂貸款契約，向原告借款新臺幣（下同）1,500,000元
    ，約定自93年4月起每月28日繳付本息，利息計算至每月繳
    款日之前一日，至102年3月28日止全數清償完畢。詎被告戊○○於96年8、9月間耳聞聖安娜食品行發生財務困難，遂至
    原告臺東分行查詢保證餘額及詢問相關保證責任問題後，隨
    即於96年9月20日，主債務人將不依約履行之際，以買賣為
    登記原因，將其所有之系爭不動產移轉登記於其子即被告丙○○、丁○○，惟實際上被告丙○○、丁○○並未支付價金
    ，被告戊○○雖託言被告丙○○、丁○○係以承擔被告戊○○房屋貸款債務之方式做為取得系爭不動產之對價，然被告
    為同財共居之直系血親，被告丙○○、丁○○於所有權移轉
    時均甫自軍中退役未久，且被告丁○○仍就學中，由其等承
    擔債務，實與常理有違。又聖安娜食品行自96年10月起即未
    依約繳納本息，喪失期限利益，全部債務視為到期，因而被
    告間之財產移轉行為已對原告之債權造成損害，爰依民法第
    244條之規定，提起本件訴訟，請求撤銷被告間之無償贈與
    行為，及塗銷所有權移轉登記等語。並聲明：如主文第1、2
    項所示。
三、被告則以：被告戊○○於96年8、9月時無力繳納系爭不動產
    之抵押貸款2,001,315元，原擬將系爭不動產出售，但經訪
    價結果，房價不及2,000,000元，嗣經被告丙○○、丁○○
    向被告戊○○表示將系爭不動產賣予其二人共有，房貸則由
    其等負責分期清償，做為買賣系爭不動產之價款，此由系爭
    土地所有權買賣移轉契約書上記載：「土銀貸款由買受人承
    受（2,001,315元）」可證，因而被告間移轉系爭不動產之
    行為係買賣之有償行為，並非贈與之無償行為。況系爭不動
    產上業設定最高限額抵押權2,760,000元於臺灣土地銀行股
    份有限公司（下稱土地銀行），若拍賣亦僅有1,500,000元
    之價值，故如以拍賣方式出售，原告亦無由受償，故無論被
    告間有無移轉系爭不動產所有權，均不足以損害原告債權。
    再者，聖安娜食品行於96年10月28日之後始未償還本息，故
    被告於96年9月20日辦理系爭不動產所有權移轉登記時，被
    告戊○○對原告並無負債，無損害原告債權之意圖等語，資
    為抗辯。並聲明：原告之訴駁回。
四、下列事實，為兩造所不爭執，並有貸款契約（卷第7-8頁）
    、系爭不動產登記謄本（卷第9-11頁）、稅務電子閘門財產
    所得調件明細表（卷第15-20頁）、本院97年度訴字第6號民
    事判決及確定證明書影本（卷第28-31頁）、系爭不動產異
    動索引（卷第43-48頁）、被告戶籍謄本（卷第37頁）、系
    爭不動產買賣移轉契約書影本（卷第95-96頁）、土地銀行
    98年3月24日函及所附之借據、設定契約書、他項權利證明
    書、借款明細、抵押權設定契約書等件影本（卷第227-232
    頁）在卷可稽，堪信為真實，爰採為判決之基礎：：
（一）訴外人劉頂南即聖安娜食品行於95年3月28日邀同訴外人
      李素卿、吳添有及被告戊○○為連帶保證人，向原告借款
      1,500,000元。聖安娜食品行自96年10月28日起即未依約
      繳納本息，經原告提起訴訟，本院於97年4月22日以97年
      度訴字第6號民事判決被告戊○○應連帶給付原告1,219,7
      17元，及自96年10月28日起至清償日止，按年息7.05%計
      算之利息，並自96年11月29日起至清償日止，其逾期在6
      個月以內者，按上開利率10%，逾期超過6個月部分，按上
      開利率20%計付之違約金，該判決已於97年6月26日確定。
（二）系爭不動產於90年12月11日，以買賣為原因，由原權利人
      劉振綱移轉登記於被告丙○○所有；再於91年5月21日，
      以贈與為原因，由原權利人即被告丙○○移轉登記於被告
      戊○○所有；復於96年9月20日，以買賣為原因，由原權
      利人即被告戊○○移轉登記於被告丙○○、丁○○所有。
（三）被告丙○○於90年12月21日邀同其父陳明和擔任保證人，
      向土地銀行借款2,300,000元，借款期限自90年12月25日
      至110年12月25日，並提供系爭不動產設定最高限額抵押
      權2,760,000元予土地銀行，抵押權存續期間自90年12月
      20日起至140年12月20日止。此一抵押權所擔保之債權，
      其債務人迄今未曾變更。
（四）依本院調閱被告戊○○稅務電子閘門財產所得調件明細表
      所示，其95至96年度財產資料為：房屋1筆，投資4筆，總
      額為712,501元。惟被告戊○○目前已無上開4筆投資，房
      屋亦已移轉不存在，除系爭不動產外，別無其他財產。
五、本件經兩造協議簡化爭點為：
（一）被告間系爭不動產所有權移轉行為係有償或無償行為？
（二）被告間系爭不動產所有權移轉行為是否害及原告之債權？
六、經查：
（一）被告間系爭不動產所有權移轉行為係有償或無償行為？
    1.查本件被告迄未提出任何系爭不動產買賣契約書、支付買
      賣價金紀錄供參，此與一般不動產買賣雙方通常以書面詳
      為約定交易內容、留存付款證據，以杜爭議並做為日後履
      約證明之情形有異，是其辯稱移轉系爭不動產之行為係屬
      買賣之有償行為云云，已有悖常情，而難予遽信。
    2.被告雖以：被告丙○○、丁○○係以承擔被告戊○○房屋
      貸款債務之方式做為取得系爭不動產之對價等語置辯，並
      舉本件辦理系爭不動產所有權移轉登記時所附具之買賣移
      轉契約書上有：「土銀貸款由買受人承受（2,001,315元
      ）」之記載為據。惟查，系爭不動產原係被告丙○○於90
      年12月11日，以買賣為原因取得，於90年12月21日邀同其
      父陳明和擔任保證人，向土地銀行借款2,300,000元，並
      提供系爭不動產設定最高限額抵押權2,760,000元予土地
      銀行，抵押權存續期間自90年12月20日起至140年12月20
      日止。於設定抵押後迄今，其間雖於91年5月21日，以贈
      與為原因，移轉登記為被告戊○○所有；再於96年9月20
      日，以買賣為原因，移轉登記為被告丙○○、丁○○所有
      ，惟此一抵押權所擔保之債權，其債務人均未曾變更等情
      ，有土地銀行98年3月24日函及所附之借據、設定契約書
      、他項權利證明書、借款明細、抵押權設定契約書等件影
      本（卷第227-232頁）在卷可稽，且為兩造所不爭執（參
      照前揭兩造不爭執事項第二、三項），是被告此一抗辯，
      顯與系爭不動產之抵押人自90年12月20日迄今均係被告丙○○之客觀事實不符，而難予採信。
    3.嗣被告雖於98年4月20日本院最後言詞辯論期日時，改以
      ：系爭不動產貸款名義人雖未曾變動，但實際上均由所有
      權名義人負責繳納等語為辯。然查，系爭不動產抵押權所
      擔保之債權，其債務人自始迄今均為被告丙○○，已如前
      述，苟如被告所言，則系爭不動產自91年5月21日登記贈
      與被告戊○○迄96年9月20日止，應係由被告戊○○負責
      繳交貸款，而非無償，此與系爭土地於91年5月21日時係
      以「贈與」為原因移轉登記予被告戊○○乙情，已有不符
      ；況被告戊○○復未能提出任何證據，以證明其於91年5
      月21日受贈系爭不動產迄96年9月20日止，有何繳納貸款
      之事實，是被告空言實際上均由所有權名義人負責繳納貸
      款云云，無非係知悉98年3月24日土地銀行函覆本院系爭
      不動產貸款及設定抵押資料後，所更易對應之辯詞，自不
      足採信。
    4.從而，被告辯稱被告戊○○因系爭不動產之移轉而同時減
      少債務云云，尚屬乏據，而難予採信；被告戊○○將系爭
      不動產移轉登記於被告丙○○、丁○○所有，並未獲得任
      何對價，洵堪認定。是原告主張被告戊○○將系爭不動產
      移轉登記與被告丙○○、丁○○，乃屬無償行為，堪信為
      真實。
（二）被告間系爭不動產所有權移轉行為是否害及原告之債權？
    1.本院依職權調閱被告戊○○財產資料，其95至96年度財產
      資料為：房屋1筆，投資4筆，總額為712,501元，此有稅
      務電子閘門財產所得調件明細表在卷可證（見卷第19-20
      頁），兩造復對於被告戊○○目前已無上開4筆投資，房
      屋亦已移轉不存在，除系爭不動產外，別無其他財產等情
      不爭執，則被告戊○○迄今尚積欠原告本金1,219,717元
      ，依其現有之財產，如加計其所負擔之債務，顯不足以清
      償原告之上開債權，故被告間就系爭不動產所為之無償贈
      與行為顯已損害原告之債權甚明。
    2.被告雖以：系爭不動產上業設定最高額抵押權2,760,000
      於土地銀行，即令拍賣亦僅有1,500,000元之價值，故如
      以拍賣方式出售，原告亦無由受償等語置辯。惟按債務人
      所有之財產為債權人之總擔保，債務人所為處分財產行為
      ，致有履行不能或困難之情形者，而有害及債權者，債權
      人當可訴請法院撤銷之，以保全債務人之責任財產；又系
      爭不動產之抵押權為最高限額抵押權，其債權額尚待最後
      確定，況法院進行拍賣不動產，後續仍須依強制執行法製
      作分配表進行分配，就債權人因強制執行而支出之費用，
      及其他為債權人共同利益而支出之費用，得求償於債務人
      者，係屬得就強制執行之財產先受清償之優先債權（強制
      執行法第29條參照），或於強制執行法第32條第1項規定
      之參與分配基準時之前，業已進入執行程序之一般債權人
      ，均得就拍定之款項主張分配，是被告辯稱原告無由受償
      云云，自不足採。
    3.至被告另辯稱：聖安娜食品行於96年10月28日之後始未償
      還本息，故被告戊○○於96年9月20日辦理系爭不動產所
      有權移轉登記時，對原告並無負債，並無損害原告債權之
      意圖等語。惟按債權人所得撤銷之債務人詐害行為，乃係
      以債權成立後所為者為限，亦即債權人應保全之債務人責
      任財產，以債之關係成立時之狀態為準，債權發生當時之
      責任財產為債務人之信用基礎，若詐害行為當時，尚未存
      在之債權，則無從受詐害行為之妨害，因此，債權只要係
      成立於詐害行為之前，縱詐害行為當時，債務仍未屆清償
      期，債權人亦得行使撤銷權。又連帶債務之債權人，得對
      於債務人之全體，同時請求全部之給付。連帶債務未全部
      履行前，全體債務人仍負連帶責任。民法第273條定有明
      文。是以，連帶債務人於債務成立後，其財產即構成債權
      人之總擔保，連帶債務人所為之法律行為致其責任財產減
      少，使債權陷於清償不能或困難，縱債務未屆清償期，債
      權人亦得行使撤銷權，以保全債權之實現。就本件而言，
      即使被告戊○○所為之贈與行為係在清償期屆至前所為，
      原告即債權人仍亦得行使撤銷權，是被告此部分之辯解，
      亦屬無據。
（三）按債務人所為之無償行為，有害及債權者，債權人得聲請
      法院撤銷之；債權人依該項規定聲請法院撤銷時，得並命
      受益人或轉得人回復原狀，民法第244條第1項、第4項定
      有明文。被告戊○○為本件贈與時，財產總額為712,501
      元，贈與系爭不動產後，已無其他財產，而其對於原告應
      負債務高達1,219,717元，是被告間上開不動產贈與行為
      ，確已損及原告對被告戊○○之債權。原告基於債權人之
      地位，主張行使民法第244條之撤銷權，請求將被告間就
      系爭不動產所為之贈與行為及所有權移轉行為撤銷，並命
      受益人即被告丙○○、丁○○將上開所有權移轉登記予以
      塗銷，核屬有據。
七、綜上所述，原告主張被告間就系爭不動產以買賣為原因之移
    轉行為，乃無償行為，且有害及債權，應屬可採；其本於民
    法第244條規定，請求被告間就系爭不動產所為以買賣為移
    轉原因之債權及物權行為均應撤銷，及被告丙○○、丁○○
    應將於96年9月20日所為之所有權移轉登記予以塗銷，為有
    理由，應予准許。
八、法院為終局判決時，應依職權為訴訟費用之裁判，民事訴訟
    法第87條第1項有明文規定，經計算本件之訴訟費用為13,07
    8元，爰判決如主文第3項所示。
九、本件判決基礎已臻明確，兩造其餘攻防方法及訴訟資料，經
    本院審酌後，核與判決不生影響，無逐一論駁之必要，併此
    敘明。
據上論結，本件原告之訴為有理由，依民事訴訟法第78條、第85
條第1項前段，判決如主文。
中    華    民    國    98    年     5    月     4    日
                          民事庭法  官  范乃中
以上正本係照原本作成。
如對本判決上訴，須於判決送達後20日內向本院提出上訴狀。
中    華    民    國    98    年     5    月     4    日
                                書記官  涂曉蓉


司法院資訊處製作；財團法人民間司法改革基金會備份。
